【裁判字號】    90,上訴,601
【裁判日期】    900904
【裁判案由】    誣告等
【裁判全文】
臺灣高等法院臺南分院刑事判決                                        行股
    上  訴  人
    即  自訴人  乙  ○  ○
    代  理  人  甲  ○  ○
    被      告  丁  ○  ○
                丙  ○  ○
右列上訴人因自訴被告誣告等案件，不服臺灣臺南地方法院八十八年度自字第三八四
號中華民國九十年三月二十一日第一審判決，提起上訴，本院判決如左：
    主      文
上訴駁回。
    理      由
一、上訴人即自訴人乙○○在原審自訴意旨，詳如附件自訴狀所載。
二、按犯罪事實應依證據認定之，無證據不得推定其犯罪事實；又不能證明被告犯罪
    者，應諭知無罪之判決；刑事訴訟法第一百五十四條、第三百零一條第一項，分
    別定有明文。次按認定不利於被告之事實，須依積極證據，苟積極證據不足為不
    利於被告事實之認定時，即應為有利於被告之認定，更不必有何有利之證據；又
    誣告罪之成立，以告訴人所訴被訴人之事實，必須完全出於虛構為要件，若出於
    誤會或懷疑有此事實而為申告，以致不能證明其所訴之事實為真實，縱被訴人不
    負刑責，而告訴人本缺乏誣告之故意，亦難成立誣告罪名，亦迭經最高法院著有
    判例在案。自訴人認被告二人犯有上開誣告及誹謗之罪嫌，無非係以被告二人
    明知以其等二人名義為共同發票人，發票日八十四年十一月三十日，到期日八十
    五年三月三十日，面額新台幣四十五萬元之本票一紙（見八十七年度偵續一字第
    五號卷），係其等二人所共同簽發持交自訴人，詎其二人為逃避該本票債務，竟
    再三告訴自訴人偽造該本票而有偽造有價證券之嫌，且其二人在郵局存證信函及
    自訴人被訴偽造有價證券一案偵審中，一再指稱自訴人夫妻經營地下錢莊云云，
    凡此有各該處分書、判決書、搜索扣押證明書、郵局存證信函、及偵審筆錄存卷
    等由為論據。惟訊據被告二人則均矢口否認有何誣告及誹謗之犯行，被告丁○○
    並辯稱：其素來不識自訴人，更從未與其妻丙○○簽發本票向自訴人借款，嗣其
    妻丙○○於八十五年八月間離家出走，其房屋於同年十月間經自訴人申請法院查
    封，其調卷始悉自訴人持系爭本票聲請裁定強制執行，其為此始對自訴人提起確
    認本票債權不存在之訴，及對自訴人提出偽造有價證券之告訴，雖該二民刑訴訟
    均敗訴或判無罪確定，然自訴人既提不出付款之證據，復稱其有當場在本票簽名
    蓋章，其遂認自訴人必悉系爭本票係屬偽造而來，且有某種程度之介入，因而對
    之提起偽造有價證券之告訴，此乃為維護其權益所應有之合理懷疑，其並非憑空
    虛擬而故為誣告自訴人，另其在自訴人被訴偽造有價證券一案偵審中所言均屬實
    情，並無誹謗自訴人之意等語；被告丙○○亦辯稱：系爭本票係其簽發予自訴人
    之夫甲○○，簽發時其夫丁○○不知情，且其在自訴人被訴偽造有價證券一案偵
    審中所言均屬實情，並無誣告或誹謗自訴人之情等語。
三、經查被告丁○○因認系爭本票有遭偽造情事，先後對自訴人告訴偽造有價證券及
    聲請再議，嗣經起訴亦為法院判決無罪確定，另被告丁○○對自訴人所提確認系
    爭本票債權不存在之訴，亦經法院判決敗訴確定各情，雖有臺灣臺南地方法院檢
    察署八十六年度偵字第三七七一號、八十六年度偵續字第一二七號、八十七年度
    偵續一字第五號處分書、起訴書，及原審法院八十七年度訴字第九０七號、本院
    八十八年度上訴字第一三七一號無罪判決書，暨原審法院八十七年度再易字第二
    十八號民事判決書各影本，存卷足稽。然系爭本票上被告丁○○之署押，係被告
    丙○○所偽造，被告丁○○之印文，係被告丙○○盜蓋被告丁○○之印章，系爭
    本票確為被告丙○○所偽造之事實，已據被告丙○○坦承不諱，而為本院以偽造
    有價證券罪判處被告楊旬有期徒刑一年十月，緩刑五年確定，既有本院八十七年
    度上訴字第一一一三號判決書影本存卷足按，則系爭本票上被告丁○○之署押及
    印文均屬被偽造及蓋而來無疑。因被告丁○○自認從未在系爭本票上簽名或蓋
    章，而有簽發系爭本票之行為，且自訴人復稱其有當場在系爭本票上簽名蓋章，
    更不否認有持系爭本票向原審法院聲請裁定准許強制執行（原審八十五年票字第
    四三一三號），並進而據以向原審法院民事執行處，聲請查封被告丁○○所有坐
    落臺南市○○段二三五一地號土地應有部分一萬分之四九三，及其上建物門牌臺
    南市○○路八十九巷三十二之三號三樓所有權全部之情事（原審八十五年度執字
    第一０三九七號），則被告丁○○於未確切知悉係其妻即被告丙○○偽造下，為
    維護其合法權益，即於八十六年間向臺灣臺南地方法院檢察署，對持有系爭本票
    之自訴人，提出偽造有價證券之告訴稱：「乙○○曾借款予丙○○數萬元，竟於
    八十五年十一月二十九日，冒用丁○○、丙○○名義為共同發票人，偽簽四十五
    萬元本票，持向臺灣臺南地方法院聲請裁定，該裁定送達丁○○時，係由丙○○
    持丁○○印章代收後未轉交丁○○，致丁○○不知有該裁定，而認乙○○有偽造
    有價證券罪嫌」云云。雖該案在偵查中經檢察官鑑定本票及本票裁定送達證書上
    被告丁○○之印文係屬真正，而以八十六年度偵字第三七七一號為不起訴處分後
    ，被告丁○○不服聲請再議，終由同署檢察官以八十七年度偵續一字第五號，以
    自訴人涉犯偽造有價證券、行使偽造私文書等之教唆罪嫌提起公訴，然經原審法
    院審理後亦以系爭本票上發票人丁○○之印文確屬真正，且被告丙○○又證稱：
    「與乙○○都沒接觸，乙○○亦未叫伊以丁○○名字簽本票」等語，致為自訴人
    無罪之判決，檢察官不服上訴本院亦經本院駁回上訴確定，而有原審八十七年度
    訴字第九０七號、本院八十八年度上訴字第一三七一號判決書各影本一份在卷可
    佐，堪認自訴人並無與被告丙○○共同偽造系爭本票之行為。然被告丁○○既係
    偽造系爭本票事件之被害人，且自訴人復自稱當場曾見被告丁○○在系爭本票上
    簽名蓋章，更不否認有持系爭本票聲請裁定准許強制執行，並進而聲請查封被告
    丁○○財產之情事，則被告丁○○為維護其合法之權益，主觀上認自訴人有偽造
    系爭本票之嫌疑，從而對自訴人提出偽造有價證券之告訴，尚非全然毫無根據憑
    空虛構而來，應認出於合理懷疑或誤會所致，難認其於告訴之初，即有誣告之犯
    意，尚與誣告之犯罪構成要件有間，自不得以誣告罪相繩。另自訴人所提自訴狀
    中，並未指明被告丙○○有何誣告之犯行，僅自訴代理人在審理中泛稱「因她向
    檢察官做不實陳述，以致檢察官另分他案，對乙○○作重利罪之偵查」云云。按
    被告丙○○因偽造有價證券案件，經判處罪刑確定已有如前述，而刑法第二百
    零一條第一項偽造有價證券罪，法定本刑為三年以上十年以下有期徒刑，刑度可
    謂非輕，則被告丙○○於自訴人被訴偽造有價證券案件偵查中，為恐據實陳述而
    罹刑典，所為指摘自訴人之言詞，乃為其本身利益實施防禦之結果，已不得憑此
    即認被告丙○○與被告丁○○間，有共謀誣告自訴人之犯意聯絡；況遍閱該案全
    卷，被告丙○○甚或與被告丁○○二人，亦無片語隻字請求檢察官偵辦自訴人重
    利罪之情事，檢察官之所以簽分八十七年度他字第三十一號重利案件偵辦，並指
    揮臺南市警察局刑警隊於八十七年三月二十日，持搜索票至自訴人夫妻住處實施
    搜索（見偵續一字第五號卷第四十九頁），純係檢察官於偵查中自被告丙○○之
    口供，獲悉自訴人有重利之罪嫌，而為主動發動偵查職權而來，此觀該案全卷即
    明，是被告二人亦無誣告自訴人重利亦明。
四、次查自訴人認被告二人於八十六年七月三十一日存證信函中，指「自訴人經營地
    下錢莊．．專放重利」等語，又於臺灣臺南地方法院檢察署八十六年度偵字第三
    七七一號、八十六年度偵續字第一二七號、及八十七年度偵續一字第五號偽造有
    價證券案件偵查中，指「自訴人夫妻係地下錢莊．．專放重利．．係家族性詐欺
    集團」等語，復於原審八十七年度訴字第九０七號偽造有價證券案件審理中，指
    「自訴人家族專門穿白手套在作案」等語，因認被告二人犯誹謗罪嫌乙節。按
    意圖散布於眾，而指摘或傳述足以毀損他人名譽之事者，為誹謗罪，刑法第三百
    十條第一項定有明文。又按該條項所謂之「意圖散布於眾」，係指意圖散播傳布
    於不特定人或多數人，使大眾得以知悉其內容而言，反之如僅將事實對特定人告
    知，並無傳播於眾之意思者，即不成立該罪，此觀該法條文義自明。經查本件依
    自訴人所訴，被告於寄交自訴人之存證信函中，及在檢察官偵查中，縱有為上揭
    「經營地下錢莊、或專放重利、或係家族性詐欺集團」等文字或言語之登載或陳
    述。然存證信函既係寄予特定人之自訴人，自無使大眾得以知悉內容之可能；而
    偵查不公開，刑事訴訟法第二百四十五條第一項規定甚明，其立法意旨乃為維護
    偵查中訴訟當事人或關係人之名譽與偵查程序之正常進行，故於偵查庭進行中，
    非訴訟關係人並無與聞之可能，亦無從散播或傳布於不特定人或多數人，均要與
    「意圖散布於眾」之構成要件不合，而難以該罪相繩。另自訴人指被告丁○○於
    原審八十七年度訴字第九０七號偽造有價證券一案審理中，曾當庭供稱「自訴人
    家族專門穿白手套在作案」云云部分，微論該案之歷次訊問及審理筆錄中，並無
    該所謂「自訴人家族專門穿白手套在作案」旨意之記載，業經本院調閱該案卷查
    核屬實，且該案件之開庭錄音帶現亦已消磁，重覆使用於他案件之開庭錄音之用
    ，既亦經原審查明無訛，有該公務電話通聯紀錄單一紙，存於原審卷為憑，而被
    告丁○○復否認有該供述，自難僅憑自訴人片面之指訴，遽認被告丁○○有該犯
    行。
五、綜上各情，參互觀之，足認依調查所得證據，尚不足證明被告二人有誣告或誹謗
    之情事，此外復查無其他積極確切證據，足證被告二人有自訴人所指之犯行，本
    件不能證明被告二人犯罪。原審為此適用刑事訴訟法第三百四十三條、第三百零
    一條第一項，為被告二人無罪判決之諭知，經核並無不合。自訴人上訴意旨，猶
    執陳詞指摘原判決不當，為無理由，應予駁回。至自訴人上訴意旨，另稱被告丁○○於原審法院八十六年度易字第五二五七號偽造文書一案，於八十七年一月十
    六日當庭公然指稱「他們是地下錢莊」；於原審法院八十六年度南簡字第一０五
    六號確認本票債權不存在事件，於八十六年十月二十二日答辯狀公然指稱「乙○○乃是家族性詐騙集團」；於原審法院八十七年度再易字第二十八號確認本票債
    權不存在事件，於八十八年十月七日答辯狀公然指稱「自訴人全家在做地下錢莊
    」；及被告丙○○於八十九年度他字第六三二九號，向檢察官告訴自訴人重利；
    因認被告二人此部分亦犯有誣告或誹謗之罪嫌云云部分。因自訴人在原審自訴
    被告二人犯罪之事實，既均經本院認定無罪在案，則與自訴人上訴所增加之各該
    犯罪事實，不具裁判上一罪之連續犯關係，非原自訴效力所及，本院無從併予審
    判，附此敘明。
六、據上論斷，應依刑事訴訟法第三百六十八條，判決如主文。
中      華      民      國    九十      年      九      月      四      日
                                  臺灣高等法院臺南分院刑事第二庭
                                      審判長法官  游明仁
                                            法官  蘇重信
                                            法官  林永茂
右正本證明與原本無異。
如不服本判決誣告部分，應於判決送達後十日內向本院提出上訴狀，其未敘述理由者
並應於提出上訴狀後十日內向本院補提理由書（應附繕本)。
                                      法院書記官  劉岳文
中      華      民      國    九十      年      九      月      四      日


司法院資訊處製作；財團法人民間司法改革基金會備份。
